【裁判字號】    91,訴,1009
【裁判日期】    920507
【裁判案由】    返還買賣價金
【裁判全文】
臺灣士林地方法院民事判決  九十一年訴字第一○○九號
    原      告  甲○○
    被      告  乙○○
    訴訟代理人  張敏雄律師
                            送達代收人劉祥燉律師
右當事人間返還買賣價金事件，本院判決如左：
    主      文
原告之訴及假執行之聲請均駁回。
訴訟費用由原告負擔。
    事      實
甲、原告方面：
一、聲明：
  (一)被告應返還原告五萬元美金。
  (二)願供擔保請求宣告假執行。
二、陳述：原告經由證人胡美之介紹，前往美國向被告購買五金，原告已於民國八
    十九年六月三十日由交通銀行台南分行匯給被告購買五金之貨款美金五萬元，詎
    料被告收取原告貨款後，竟拒不將價值五萬美元之五金交付原告，亦拒不將該五
    萬元貨款退還，嗣經原告於九十一年五月二十七日以存證信函催告被告限期返還
    上開買賣價金，被告仍置之不理，因被告無法依約交付五金，已同意還錢，並開
    立三張支票交付原告，然仍均遭退票，爰基於原來的買賣契約（下稱系爭買賣契
    約）已經雙方口頭上解除，起訴請求如主文所示。
四、證據：提出賣匯水單、外匯收支或交易申報書、存證信函、支票暨退票理由單二
    紙、和解書等件（均影本）為證；並聲請訊問證人胡美。
乙、被告方面：
一、聲明：
  (一)原告之訴及假執行之聲請均駁回。
  (二)如受不利益判決，願供擔保請准免為假執行。
二、陳述：
  (一)原告所舉之證據即賣匯水單、外匯收支或交易申報書，無法證明原告係本於何種
    原因匯款與被告，更遑論被告有何違約之事實，因此原告主張被告違反系爭買賣
    契約拒絕交付貨物而請求返還價金，顯無理由。
  (二)縱使雙方訂有買賣契約，然原告請求返還價金，應以解除契約為前提要件，依民
    法第二百五十八條第一項之規定：「解除權之行使，應向他方當事人以意思表示
    為之」，原告應向被告為解除契約之意思表示，始生解除契約之效力。原告當初
    所發的存證信函並不是寄到被告戶籍地，解除契約的意思表示沒有到達被告，且
    內容是請被告出來解決，不是解除契約，足見原告未曾向被告解除系爭買賣契約
    。
  (三)依證人胡美證述：廢五金沒有規格、標價，顯見雙方縱曾訂有買賣契約，其標
    的物亦屬種類之債，被告若依約給付中等品質之廢五金時，即屬已依債務本旨提
    出給付，原告應受領被告所提出之給付，然原告根本未開啟貨櫃檢查貨物之情形
    下，逕以其主觀認定貨物不具應有之價值，而拒絕受領，自應負遲延責任。
  (四)雙方縱曾訂有買賣契約，原告亦不能證明契約之履行期限，有關非定期給付之規
    定，原告解除權之發生係以被告遲延給付為要件，並須催告被告履行之程序，被
    告於期限內不履行時始發生。
三、證據：提出戶籍謄本、貨櫃統計表等件（均影本）為證。
丙、本院依職權向台南縣郵局函查原告提出之存證信函送達情形。
    理      由
甲：程序方面
一、涉外民事法律適用法第六條第一項及第二項前段規定：「法律行為發生債之關係
    者，其成立要件及效力，依當事人意思定其應適用之法律。」、「當事人意思不
    明時，同國籍者依其本國法‧‧」。經查，原告主張前往美國向被告購買五金，
    則本件係屬於涉外民事契約事件，而原告於訴訟中並未表明雙方有合意應適用之
    法律之意思，則當事人之意思應屬不明，惟兩造既均為本國籍，有戶籍謄本各一
    紙附卷可稽，揆諸前開法條第二項前段之規定，本件涉外民事契約事件自應依本
    國法，合先敘明。
二、按「訴狀送達後，原告不得將原訴變更或追加他訴，但有下列情形之一者，不在
    此限：三、擴張或減縮應受判決事項之聲明者。」，民事訴訟法第二百五十五條
    第一項第三款定有明文。本件原告起訴請求被告應給付原告美金五萬元，如被告
    不能以美金返還時，應以起訴時之匯率即新臺幣三十四元兌換一美金之匯率，以
    新臺幣一百七十五萬元返還原告。嗣於九十二年一月十四日原告當庭表示將請求
    減縮為僅請求「被告應給付原告美金五萬元」，核其變更顯係減縮應受判決事項
    之聲明，參照前開法條規定，自應予准許。
乙、得心證之理由：
一、本件原告起訴主張於八十九年六月三十日經由交通銀行台南分行匯給被告購買五
    金之貨款美金五萬元，詎料被告收取原告貨款後，竟拒不將價值五萬美元之五金
    交付原告，亦不將該五萬元貨款退還，嗣經原告於九十一年五月二十七日以存證
    信函催告被告限期返還上開買賣價金，被告仍置之不理，因被告無法依約交付五
    金，已同意還錢，並開立三張支票交付原告，然仍均遭退票，爰基於系爭買賣契
    約解除之法律關係請求被告返還美金五萬元。
二、被告則略以：原告所舉之證據無法證明原告係本於何種原因匯款與被告，更遑論
    被告有何違約之事實，又原告得請求返還價金，應以解除契約為前提要件，原告
    所發的存證信函並未送達被告戶籍地，且存證信函內容是請被告出來解決，不是
    解除契約，足見原告未曾向被告解除系爭買賣契約。又雙方縱曾訂立買賣契約，
    其標的物亦屬種類之債，被告若依約給付中等品質之廢五金時，即屬已依債務本
    旨提出給付，然原告根本未開啟貨櫃檢查貨物之情形下，逕以其主觀認定貨物不
    具應有之價值，而拒絕受領，自應負遲延責任。又縱曾訂有買賣契約亦屬非定期
    給付，原告解除權之發生應以被告遲延給付為要件，原告應先踐行催告被告履行
    之程序，被告於期限內不履行時始發生得解除之情形等語資為抗辯。
三、原告起訴主張向被告購買五金，約定價金為五萬元美金等情，雖為被告所否認，
    然原告已提出被告所不爭執之記載受款人「ＹＵ  ＹＵＡＮ  ＦＵ」之賣匯水單
    為證，並經證人即該次買賣五金之介紹人胡美證述：「被告是蒐集廢五金再賣
    給很多人，原告想要到美國買廢五金，我介紹她到被告那裡去，因我在東岸紐約
    賣貨，被告在西岸洛杉磯賣貨，原告喜歡在西岸買，運費比較便宜，我就介紹原
    告到洛杉磯買。我介紹原告到洛杉磯向被告買貨，是第一次的時候。而第一次去
    談的時候，我都在現場，我記得第一次的時間約是二年多前。被告叫原告匯錢給
    他，先給一定數額，買貨的錢再從其中扣掉，原告是匯五萬元給被告，‧‧」等
    語明確（見九十二年三月四日之筆錄第二頁及第三頁），自堪信原告此部份之主
    張為真實。茲因被告辯稱原告並未解除契約等語，從而，首應審究者乃是就解除
    契約之事實何人須負舉證責任？系爭買賣契約是否已解除契約？
四、按解除權之行使，應向他方當事人以意思表示為之。當事人主張有利於己之事實
    者，就其事實有舉證之責任，民法第二百五十八條第一項及民事訴訟法第二百七
    十七條分別定有明文。次按主張法律關係存在之當事人，須就該法律關係發生所
    須之特別要件，應負舉證責任。經查，原告既主張雙方已合意解除系爭賣賣契約
    ，則原告自應就「有合意解除系爭賣賣契約之事實」負舉證責任。雖本件原告提
    出存證信函一紙以及支票二紙為佐，主張雙方已解除系爭買賣契約，然依卷附存
    證信函之內容，並無解除契約之記載。且卷附之二紙支票雖被告不否認為其簽發
    ，然否認係為解約而交付原告之用，則原告自仍應就該支票係被告同意解約所交
    付之事實負舉證責任，本院審酌原告所舉之三張支票金額與原告請求之貨款金額
    並不一致，且證人胡美亦證述：「我聽原告說，原告有跟被告抱怨，被告說如
    果你認為貨不好，那我就還你錢，要開支票還給原告，支票也沒有兌現，這些我
    是聽原告說的。‧‧我沒有聽被告說要退錢給原告，被告是跟我說，他要補給原
    告，他會自己解決。」等語（見前揭筆錄第三頁），均係聽原告之轉述，尚不足
    證明系爭買賣契約已經解除，從而，原告基於系爭賣賣契約解除後之法律關係請
    求被告返還貨款美金五萬元，即無理由，應予駁回。又原告受敗訴判決，其假執
    行之聲請即失所依據，應併予駁回。
五、本件事證已臻明確，兩造其餘攻擊防禦方法及舉證，核與判決無影響，毋庸一一
    論列，併此敘明。
六、據上論結：本件原告之訴為無理由，依民事訴訟法第七十八條，判決如主文。
中      華      民      國    九十二    年      五      月      七      日
                                    臺灣士林地方法院民事第二庭
~B法      官  林政佑
右為正本係照原本作成。
如對本判決上訴須於判決送達後廿日內向本院提出上訴狀。
中      華      民      國    九十二    年      五      月    十四      日
~B法院書記官  周霙蘭


司法院資訊處製作；財團法人民間司法改革基金會備份。
